【裁判字號】    97,簡上,162
【裁判日期】    971114
【裁判案由】    確認本票債權不存在
【裁判全文】
臺灣臺中地方法院民事判決    97年度簡上字第162號
上  訴  人  甲○○
訴訟代理人  陳浩華律師
被上訴人    乙○○
訴訟代理人  洪主雯律師
上列當事人間請求確認本票債權不存在事件，上訴人對於民國97
年5月22日本院台中簡易庭96年度中簡字第6439號第一審判決提
起上訴，本院於民國97年10月31日言詞辯論終結，判決如下：
    主      文
上訴駁回。
第二審訴訟費用新台幣壹拾萬零貳佰伍拾貳元由上訴人負擔。
    事實及理由
一、上訴人起訴主張：被上訴人執有上訴人簽發如附表所示本票
    3紙，持之聲請本院96年度票字第18004號裁定准予強制執行
    在案。然附表編號1本票，係為訂購學生宿舍寢具之定金擔
    保，但被上訴人從未向上訴人說明或證明有出貨之事實，基
    於票據前後手直接關係，為原因關係之抗辯。附表編號2之
    本票債權自始不存在。即便編號1本票有利息約定，但上訴
    人已給付被上訴人新台幣（下同）25萬元利息，早已超過應
    付利息之總額，此部分本票債權顯不存在。又附表編號3本
    票之簽發，乃因上訴人及鄭雲升向被上訴人學習銷售系服之
    Knowhow，用以擔保競業禁止，此部分債權亦從未發生。兩
    造間既無系爭本票債權債務關係之存在，爰訴請確認系爭本
    票債權對上訴人不存在。
二、被上訴人則以：上訴人與鄭雲升合資設立飛訊世界股份有限
    公司（下稱飛訊公司），由鄭雲升擔任公司負責人。飛訊公
    司與被上訴人於94年7月15日訂立寢具買賣契約書，由上訴
    人擔任保證人。飛訊公司分別於94年7月15日、8月6日、8月
    28日訂貨，被上訴人分批交貨完畢，累計貨款9,979,000元
    ，鄭雲升僅清償3,679,000元，積欠被上訴人630萬元，經被
    上訴人與上訴人及鄭雲升3方協商，因鄭雲升債信不佳，故
    協議由上訴人簽發附表編號3所示之400萬元本票及另紙290
    萬元支票，其中60萬元為算至96年7月31日之利息。雙方約
    定上訴人應於2年內清償290萬元，惟嗣後上訴人未償分文，
    雙方遂於95年底進行協商，上訴人同意自96年1月起於每月
    15日清償5萬元，並簽發自96年1月起至9月止，面額各5萬元
    之支票9紙交被上訴人收執，再簽發附表編號1之230萬元本
    票及60萬元之本票換回先前交付之290萬元支票。上訴人依
    約定清償25萬元後，於96年5、6月間，稱資金調度困難，要
    求被上訴人將發票日96年6月至9月之支票抽回，另簽發附表
    編號2之35萬元本票換回先前交付之60萬元本票。嗣因上訴
    人仍未依約清償，被上訴人乃持系爭3紙本票聲請本院裁定
    准予強制執行，上訴人所主張者均非事實等語資為抗辯。
三、本件原審對於上訴人之請求，判決上訴人敗訴。上訴人聲明
    不服，求為廢棄原判決，改判如附表所示之本票債權不存在
    ；被上訴人則求為判決駁回上訴。
四、如附表所示之本票3張，均為上訴人所簽發，被上訴人持之
    聲請本院以96年度票字第18004號裁定准予強制執行在案等
    情，已據上訴人於原審提出本院上開裁定1件為證，並為兩
    造所共認無誤，惟上訴人於原審主張如附表編號1所示230萬
    元之本票，係訂購學生宿舍寢具之定金擔保，但被上訴人從
    未向上訴人說明或證明有出貨之事實，嗣於本院程序中提出
    上訴理由狀改稱「上訴人嗣後得知230萬元之定金已給付被
    上訴人」；又於97年10月31日（誤載96年11月16日）提出辯
    論意旨狀改稱該本票係為換回其於95年10月14日所簽發之同
    額本票，而於96年7月31日重行簽發。而附表編號2本票，上
    訴人於原審主張此部分債權自始不存在，即便此本票係前開
    編號1所示230萬元之本票利息，上訴人已給付25萬元利息，
    早已超過應付利息，故該部分債權顯不存在，其於本院程序
    中提出上訴理由狀改稱「上訴人開立35萬元本票係擔保利息
    之給付，此為被上訴人所不爭執，但開立35萬元本票原因為
    定金230萬元之利息，被上訴人要求上訴人開立60萬元本票
    作為給付利息之擔保，嗣上訴人已給付25萬元利息，『是其
    後』開立35萬元系爭本票，上訴人嗣後得知230萬元之定金
    已給付被上訴人，上訴人自無給付230萬元之義務，本金義
    務消滅，當無給付利息之必要」，惟上訴人之前述辯論意旨
    狀則稱：「96年7月31日兩造約定將前開60萬元本票換回，
    並再簽立一張35萬元之本票」。而就附表編號3所示本票，
    上訴人則稱該本票之簽發，係因被上訴人教授上訴人銷售學
    校系服，唯恐上訴人學會銷售技巧與被上訴人競爭，故簽發
    作為競業禁止之擔保等情，均經被上訴人所否認。是上訴人
    請求確認附表所示之本票債權不存在，應否可採，首應確定
    者乃上訴人簽發附表所示之本票之緣由，茲分述如下：
  (一)承上所述，關於附表編號1、2所示本票簽發之緣由，上訴人
    原均主張附表編號1所示230萬元本票，係訂購學生宿舍寢具
    之定金擔保，而編號2所示35萬元本票，本無債權存在，縱
    該本票係編號1本票之利息擔保，亦因利息給付完畢或因定
    金給付完畢，而無利息存在云云。惟其辯論意旨狀則均改稱
    各該本票係為換回前所簽發本票所簽發。經查，附表編號1
    、2本票，發票日均為96年7月31日，核與94年7月15日飛訊
    公司與上訴人簽訂「商品買賣契約書」之時，相差2年有餘
    。且附表編號1本票如為定金之擔保，焉有同日再簽發定金
    利息之擔保本票之可能？故上訴人主張編號1所示本票，係
    訂購學生宿舍寢具之定金擔保，編號2本票則為編號1本票之
    利息擔保，應非事實。至於上訴人改稱各該本票係為換回前
    簽發本票，雖與下述被上訴人辯稱內容，或有若干相同處，
    惟上訴人所稱「嗣兩造及鄭雲升於95年10月14日在被上訴人
    工廠見面討論債務，鄭雲升稱渠已付400多萬元，上訴人只
    付100多萬元，所以230萬元本票應由上訴人負擔，上訴人只
    好開立一張230萬元本票與一年多利息60萬元本票與被上訴
    人」等語，但上訴人與鄭雲升積欠被上訴人何種債務？（寢
    具貨款？）金額若干？（600多萬元？230萬元？）利息如何
    計算？均付之闕如，上訴人未予說明，自難以其所稱「鄭雲
    升稱渠已付400多萬元，上訴人只付100多萬元，所以230萬
    元本票應由上訴人負擔」等語，可資確認上訴人簽發附表編
    號1、2所示本票緣由。
  (二)反觀，就附表3張本票簽發之過程，業據被上訴人陳明在卷
    ，所述附表編號1、2所示本票均為換票一節，與前開上訴人
    改稱之情節相符；且被上訴人所稱計算至96年7月31日之利
    息60萬元，上訴人嗣後償還25萬元，另簽發附表編號2所示
    35萬元本票換回先前交付之60萬元本票等情，核與附表編號
    1、2所示本票所載發票日相符，並參之證人鄭雲升於原審到
    庭證稱「（這樣的話，寢具貨款是否有給付？）已經付的部
    分是3,679,000元整，另外有6,300,000元還沒有付」、「（
    提示本票裁定卷宗3張本票，是否是甲○○所簽發，發票日
    95年2月25日4,000,000元本票是否你背書？）4,000,000元
    本票是我背書，3張本票是甲○○簽發的沒錯。95年2月的時
    候，我跟甲○○找乙○○協商時，為擔保我們會還款所以簽
    發。當時總共欠6,300,000元的貨款，還有600,000元整利息
    」等語，足認被上訴人所稱上訴人簽發附表所示本票之緣由
    及過程，堪信為真實。
  (三)至於附表編號3所示400萬元本票，上訴人主張此係上訴人及
    鄭雲升向被上訴人學習銷售系服之Knowhow，作為競業禁止
    之擔保，業據被上訴人所否認，並稱該本票係上訴人為清償
    積欠被上訴人之寢具買賣價金630萬元所交付，業如前述，
    證人鄭雲升亦於原審證稱其與被上訴人間並無所謂競業禁止
    約定之事實（見原審卷第115頁以下）。另上訴人於原審所
    提出之「業務入門」1冊，經原審提示證人鄭雲升後，證人
    證稱此大綱是由證人撰寫，被上訴人加註，可見上訴人所稱
    由被上訴人教授銷售系服之Knowhow，顯有疑問。又上訴人
    於原審提出之銷售系服相關資訊（97年3月26日準備書狀之
    原證1），乃96年2月、5月、6月、7月間發送之電子郵件資
    料，然附表編號3所示本票之發票日為95年2月25日，二者相
    距一年有餘，焉有上訴人先簽發本票用以擔保競業禁止，一
    年後才由被上訴人提供相關資訊之理？在在均顯示上訴人此
    部分之空言主張，殊難採信。
  (四)證人曹敏娟雖於原審證述其參與95年10月14日債務協商過程
    ，曾聽聞兩造與鄭雲升協商寢具貨款及倉庫費用以及230萬
    元的本票及該本票60萬元的利息應由何人負擔等語，並證稱
    當天沒有提到400萬元本票一事，然查：證人曹敏娟之證詞
    與前述證人鄭雲升前開所證內容相互齟齬，其為飛訊公司之
    行政助理，就兩造間債務關係知悉程度，當不若身兼公司負
    責人之鄭雲升清楚，且其自陳為上訴人之女朋友，證詞難免
    偏頗上訴人。又其證稱協商時未聽聞400萬元本票一事，但
    復證稱「那時候做寢具失敗，被告就說要教原告做系服的工
    作，以便可以儘快還款‧‧‧所以要求原告與鄭雲升簽了一
    張400萬元及600萬元的本票」云云，先後矛盾，亦有可議。
    所證95年10月14日協商時簽400萬元本票，與該本票之發票
    日95年2月25日顯然有間，故其證詞自難憑信。另上訴人於
    原審所提之錄音帶譯文，為他人與被上訴人間法庭外對話，
    縱雙方對兩造間之債務關係有所討論，亦難採為有利於上訴
    人之證據。
五、綜上所述，附表所示3張本票，既為上訴人簽發用以擔保被
    上訴人630萬元寢具貨款債權，業經本院認定如前。各該本
    票之金額，上訴人亦未能證明確已全額清償之事實，從而，
    上訴人泛稱兩造間並無如附表所示之本票債權債務關係存在
    ，訴請確認，為無理由，不應准許。原審為上訴人敗訴之判
    決，核無不合，上訴意旨指摘原判決不當，聲明廢棄改判，
    為無理由，應予駁回。
六、結論：本件上訴為無理由，依民事訴訟法第436條之1第3項
    、第449條第1項、第78條，判決如主文。
中    華    民    國    97    年    11    月    14    日
                  民事第二庭    審判長法  官  許秀芬
                                      法  官  林宗成
                                      法  官  王邁揚
以上為正本證明與原本無異。
僅得以適用法規顯有錯誤為理由，提起上訴。
中    華    民    國    97    年    11    月    14    日
                                      書記官
 附表：
┌──┬───────┬─────────┬───────┬──────┐
│編號│  發  票 日   │票   面   金   額 │  到  期  日  │ 票據號碼   │
│    │              │   （新台幣）     │              │            │
├──┼───────┼─────────┼───────┼──────┤
│ 1  │96年7月31日   │  2,300,000元     │   未載       │  117734    │
├──┼───────┼─────────┼───────┼──────┤
│ 2  │96年7月31日   │    350,000元     │   未載       │  0000000   │
├──┼───────┼─────────┼───────┼──────┤
│ 3  │95年2月25日   │  4,000,000元     │   未載       │  039488    │
└──┴───────┴─────────┴───────┴──────┘


司法院資訊處製作；財團法人民間司法改革基金會備份。
